【裁判字號】    89,易,403
【裁判日期】    900301
【裁判案由】    侵占
【裁判全文】
臺灣屏東地方法院刑事判決                          八十九年度易字第四三號
    公  訴  人  臺灣屏東地方法院檢察署檢察官
    被      告  甲○○
    選任辯護人  陳俊偉
右列被告因侵占案件，經檢察官提起公訴（八十八年度偵字第七九八八號），本院判
決如左：
    主  文
甲○○共同意圖為自己不法之所有，而侵占自己持有他人之物，處有期徒刑參年。併
科罰金伍拾萬元，罰金如易服勞役，以罰金總額與陸個月之日數比例折算。
    事  實
一、緣屏東縣高樹鄉○○○段一三一○號土地（原編地號為同段第一○○三號，民國
    七十五年始補編地號為一三一○號，土地面積為零點九五七公頃）所有權人為台
    灣省政府，管理機關則為台灣省新生地開發處，並配予大陳義胞陳妙法耕作。然
    因陳妙法無力自墾，遂於七十八年一月一日，將耕作權及嗣後政府放領之認購權
    等權利讓售與乙○○（惟乙○○以其夫王秉晟之名義為買受人訂立契約）。其後
    乙○○又將該土地之耕作權等權利賣予其弟丙○○（惟僅口頭約定，並末訂立書
    面契約，亦未付款）。
二、甲○○與丙○○均明知丙○○對於前開土地僅有耕作權並無所有權，不得任意挖
    取土石販賣，惟竟共同基於意圖為自己不法所有之犯意聯絡，於八十六年十月三
    十日，由丙○○以新台幣（下同）四百五十萬元之價格將該地之土石賣予甲○○
    ，並約定由甲○○將價款分期匯入丙○○之姐乙○○或姐夫王秉晟之帳戶。甲○○隨即僱工挖採前揭公有地之砂石，並僱請不知情之丁○○負責在場向載滿砂石
    外運之砂石車收單。計至八十六年十二月十一日（起訴書誤載為八十六年二月十
    一日，此有台灣高等法院高雄分院八十九年度上易字第八十五號判決在卷供參）
    屏東縣政府查獲時為止，該地已被挖成面積為零點九二五七公頃、深度為十九公
    尺之坑洞，且該坑洞因無排水設計，致使沖蝕嚴重，該洞西北側高壓電線桿邊緣
    基礎則因遭挖除而出現土石鬆滑現象，岌岌可危。甲○○則將其所挖採之砂石據
    為己有後，再出賣於他人圖利。
三、案經本院告發移送台灣屏東地方法院檢察署檢察官偵查起訴。
    理  由
一、訊據被告甲○○矢口否認有何侵占犯行，辯稱：伊當初雖有意向丙○○買砂石，
    但因伊要求看土地登記謄本，丙○○說要回去拿，結果沒有再回來，所以買賣契
    約雖然簽了，但沒有履行，也沒有付錢給丙○○。至於伊匯入丙○○之姐乙○○
    帳戶內金錢之日期、數額與前揭契約所訂之內容並不一致，而係伊另外向乙○○
    購買砂石之價款，與本件土地無關云云。經查：
    (一)1.右開被告向丙○○買受前揭地段土石，並僱工挖取砂石，且被告亦明知該地
        係公有地之事實，分據證人乙○○及丙○○二人指訴綦詳，復有「土石買賣
        契約書」原本、影本各一份及甲○○匯款至乙○○於第一商業銀行、世華聯
        合商業銀行等帳戶；匯款至乙○○之夫王秉晟於第一商業銀行、台北市銀行
        等帳戶之匯款明細表一份附卷可稽。
      2.又被告僱請丁○○於前開土地向「滿載砂子運出去」之砂石車收單，單子收
        到整理好後再交給甲○○，現場有怪手，而被告每天下午都會到現場看等情
        ，亦經證人丁○○於本院另案（八十八年易字第一一八六號卷第四十六頁）
        及本案審理中（本院八十九年八月十六日訊問筆錄參照）證述明確。
      3.被告於該案（八十八年易字第一一八六號）作證時亦證稱：「我有賣砂石沒
        有錯，但我沒有挖砂石，是我介紹朋友去載的。」等語在卷（前開案卷第三
        十五頁）。
      4.另前揭土地原編地號為埔羌崙段第一○○三號，嗣於七十五年又補編為同段
        一三一○號，並配耕予大陳義胞陳妙法，惟陳妙法於七十八年一月一日將該
        地之耕作權賣予乙○○乙節，亦經證人陳妙法證述在卷（八十七年偵字第一
        九三六號卷第二十三頁背面），並有屏東縣里港地政事務所清理調查高樹鄉
        大陳義胞東振新堤防新生地配耕使用現況地籍測量清冊影本及土地登記謄本
        各乙份在卷可憑（陳妙法違反土地使用管制規則等有關卷證第四、十二頁）
        。
    (二)被告雖辯以並未向丙○○購買砂石，而係以四百餘萬元之價格向丙○○之姐乙○○購買砂石云云。然：
      1.被告於本院另案審理丙○○所犯同地號土地之侵占案件中作證時僅稱：「（
        買這塊地的砂石）只有和丙○○簽約接洽買砂石．．」（本院八十八年易字
        第一一八六號卷第三十五頁），並未有隻字片語提及向乙○○購買砂石之情
        節，嗣於本院將被告涉案部分移送台灣屏東地方法院檢察署偵查時，被告始
        於證人丙○○供稱購買砂石之價款係匯入其姐乙○○之帳戶後（八十八年偵
        字第七九八八號卷第九頁參照），方出現前開向乙○○購買砂石之說詞，已
        有可疑。
      2.且被告與丙○○「當時簽一份契約，有去影印，契約書一人各持一份」等情
        ，亦為被告所自承（本院九十年二月十五日審判筆錄），核與證人即簽約時
        之見證人蕭慶文證述情節相符，並有前開契約書附卷可憑。而其所稱與乙○○間高達四百餘萬元之砂石買賣等情，則不僅未簽訂任何書面契約，復為證
        人乙○○所否認，證人乙○○並稱：「我確實沒有賣砂石給被告，且我不認
        識被告，我並無其他土地，不可能賣砂石給被告。」等語在卷（八十八年偵
        字第七九八八號卷第十七頁背面），被告所言實無證據可佐。且四百萬元之
        交易非屬小數，口說無憑，被告與乙○○又非至親，豈有未訂立書面契約之
        理？綜上足認，被告辯稱未向與其訂立土石買賣書面契約之丙○○買砂石，
        反而向未訂立書面契約之乙○○買砂石云云，皆與常理有違，應係卸責之詞
        ，不足採信。
    (三)至被告雖又辯稱其匯款至乙○○帳戶之日期及金額與前開土石買賣契約所預訂
      之日期及金額不符，故伊之匯款與前開土石買賣契約無關云云。然契約訂立後
      ，債務人未依約覆行者，事所恆有，此由證人丙○○於本院審理中證稱：「是
      因為甲○○沒有錢才沒按約履行，票到期還一直叫我延。」等語（本院八十九
      年五月二十四日訊問筆錄）即可明瞭，故被告前開所辯云云，亦難資為其匯款
      與前開土石買賣契約無關之佐證。
    (四)又證人丁○○雖另於本院審理中證稱曾於八十七年初受僱於甲○○之砂石場收
      單，並於做了十幾天即逢農曆除夕云云（本院八十九年六月十四日訊問筆錄參
      照）；而被告則供稱該次僱用丁○○收單之砂石場地點係在屏東縣鹽埔鄉○○
      段一二九五之六及一二九五之八號云云（同前揭處），然其等上揭所述之地點
      、時間皆與本案不符，顯與本案無關，證人該部分之證詞自難採酌。參以證人
      丁○○已於八十九年八月十六日當庭證稱：伊知道八十八年十一月四日於本院
      另案訊問作證時所作證之土地及當事人為何（本院八十九年八月十六日訊問筆
      錄參照），是其於本院八十八年十一月四日調查時證述之收單地點自係該案（
      八十八年易字第一一八六號）待證之高樹鄉○○○段第一三一○號土地，而非
      被告所指之另筆鹽埔段一二九五之六及一二九五之八號土地甚明。再觀諸被告
      於本院八十九年五月二十四日訊問時先表示不知道丁○○是何人，且經本院提
      示丁○○於另案之審判筆錄（八十八年易字第一一八六號卷第四十六頁）時亦
      表示：「他（指丁○○）說什麼我不了解，也不知道什麼單子。」（本院八十
      九年五月二十四日訊問筆錄參照）。惟於本院八十八年六月十四日訊問被告時
      ，竟又改稱於二、三年前曾僱用證人看顧砂石場及記帳，詳述丁○○之地點及
      工作內容，並庭呈另筆土地之租賃契約書等舉，前後矛盾，足見被告顯有混淆
      事實、掩飾犯行及誤導本院審理之意圖，併附此敘明。
    此外，復有里港地政事務所土地複丈成果圖、國立屏東科技大學水土保持系會同
    屏東地檢署勘驗陸砂採掘案會勘記錄各一紙及現場相片二張附卷可稽，本件事證
    明確，被告犯行洵堪認定。
二、按因身分或其他特定關係成立之罪，其共同實施者，雖無特定關係，仍以共犯論
    ，刑法第三十一條第一項定有明文。是本案被告甲○○對於前開土地雖無持有之
    關係，然卻向有耕作權之丙○○買受該土地之土石，並於僱工挖取後販賣圖利，
    核其所為，係犯刑法第三百三十五條第一項之侵占罪。其與丙○○間有犯意聯絡
    及行為分擔，依刑法第三十一條第一項規定，應論以共同正犯。又其販買砂石後
    匯入乙○○及王秉晟帳戶之金額已高達四百零四萬元，有該等帳戶之匯款明細表
    在卷可憑，且其挖掘規模至大，又如前所述，足見其所得利益當不止法定罰金刑
    度之最多額，爰依刑法第五十八條規定，酌予加重併科罰金之數額。茲審酌被告
    之犯罪動機係在販賣公有土地之砂石以牟取私利、挖取砂石之規模及所造成之損
    害甚鉅，足以影響國土保持，及犯後仍飾詞置辯、毫無悔意、該被挖掘之坑洞至
    今仍未回填等一切情狀，爰量處如主文所示之刑，並就併科罰金部分，諭知易服
    勞役之折算標準，以資懲儆。
據上論斷，應依刑事訴訟法第二百九十九條第一項前段、刑法第二十八條、第三十一
條第一項、第三百三十五條第一項、第五十八條、第四十二條第三項，罰金罰鍰提高
標準條例第一條前段、第二條，判決如主文。
本案經檢察官呂乾坤到庭執行職務。
中      華      民      國      九十      年      三    月      一      日
                                      臺灣屏東地方法院刑事第一庭
                      法  官  王以齊
右正本證明與原本無異。
對於本判決如有不服應於收受送達後十日內向本院提出上訴書狀上訴於台灣高等法院
高雄分院並按他造當事人之人數附具繕本。
                                          書記官   林天化
中      華      民      國      九十      年      三     月      二     日
附錄本判決論罪科刑法條：
刑法第三百三十五條第一項
意圖為自己或第三人不法之所有，而侵占自己持有他人之物者，處五年以下有期徒刑
、拘役或科或併科一千元以下罰金。


司法院資訊處製作；財團法人民間司法改革基金會備份。
